臺灣高等法院臺南分院民事判決　96年度保險上更(一)字第2號
　　上　訴　人　甲○○77..
　　法定代理人　乙○○
　　　　　　　　庚○○
　　訴訟代理人　黃紹文　律師
　　　　　　　　徐美玉　律師
　　　　　　　　黃溫信　律師
　　被上 訴 人　友聯產物保險股份有限公司
　　法定代理人　丁○○
　　被上 訴 人　國泰人壽保險股份有限公司
　　法定代理人　己○○
　　共　　　同
　　訴訟代理人　蔡淑文　律師
　　被上 訴 人　國寶人壽保險股份有限公司
　　法定代理人　丙○○
　　上列 一 人
　　訴訟代理人　戊○○　住同上.
上列當事人間請求給付保險金事件，上訴人對於中華民國94年11
月22日臺灣臺南地方法院第一審判決（93年度保險字第5號）提
起上訴，經最高法院發回更審，本院於96年5月1日言詞辯論終結
，判決如下：
    主      文
上訴駁回。
第二審及發回前第三審訴訟費用由上訴人負擔。
    事實及理由
一、上訴人主張：伊因與家人計畫自民國92年1月30日起至同年2
    月5日止，至台北地區旅遊，乃向被上訴人友聯產物保險股
    份有限公司（下稱友聯公司）投保「友聯個人旅行綜合保險
    」，保險金額新台幣（下同）1,000萬元；向被上訴人國寶
    人壽保險股份有限公司（下稱國寶公司）投保「個人旅行平
    安保險」，保險金額500萬元；向被上訴人國泰人壽保險股
    份有限公司（下稱國泰公司）投保「國泰旅行平安保險」，
    保險金額1,000萬元，原有投保台閩地區中等以下學校91年
    度下學期學生團體保險（下稱學生團保），保險金額100萬
    元。嗣伊於上開保險有效期間內之92年2月2日下午3時許，
    在臺北烏來風景區○○○○○路時，一面手持熱狗食用，不
    慎滑倒，左眼遭熱狗之竹籤刺傷，事發當時僅結膜出現紅紅
    的情形而未立即就醫。未料至同年月4日上午10時許起床時
    ，伊左眼結膜已出現有瘀血之血塊狀，即至台北市立婦幼綜
    合醫院（下稱婦幼醫院）診治結果為「左眼挫傷併玻璃體出
    血及結膜下出血」，隨後轉至國立成功大學醫學院附設醫院
    （下稱成大醫院）求診，仍因「左眼眼球破裂、合併外傷性
    白內障及玻璃球出血」等症狀，經8次門診，同年3月4日起
    眼壓獲得控制不需手術控制青光眼，同月31日並已診斷為眼
    球萎縮，造成左眼視力小於萬國式視力表0.02以下，並非未
    積極治療，再經財團法人奇美醫學中心（下稱奇美醫院）及
    財團法人長庚紀念醫院高雄分院（下稱高雄長庚醫院）亦為
    左眼視力相同診斷，伊依系爭保險條款，請求被上訴人友聯
    公司、國寶公司、國泰公司依序應給付保險金額之35%保險
    金350萬元、175萬元、385萬元，並各加給年息10%利息，迄
    未給付，原判決駁回其請求，尚有未洽，聲明求為判決：
    (一)原判決廢棄。
    (二)被上訴人友聯公司應給付上訴人350萬元，及自92年8月15
      日起至清償日止，按年息10%計算之利息；被上訴人國寶
      公司應給付上訴人175萬元，及自92年8月31日起至清償日
      止，按年息10%計算之利息；被上訴人國泰公司應給付上
      訴人385萬元，及自93年8月4日起至清償日止，按年息10%
      計算之利息。
    (三)第一、二審及發回前第三審訴訟費用由被上訴人負擔。
    (四)願供擔保請准宣告假執行。
二、被上訴人友聯公司及國泰公司則以：上訴人未能舉證證明在
    保險契約有效期間內發生所保險之意外事故存在，縱其眼睛
    有傷害存在，惟未證明係上訴人所主張於92年2月2日在雲仙
    樂園意外跌倒遭竹籤所刺傷；又怎唯獨眼睛受傷，其餘臉部
    凸出部位均未受傷；強調遭竹籤刺傷，卻遲至同月4日始就
    醫，且自同年4月以後即未積極就診，不在意視力惡化，與
    常理有違。無證據證明上訴人眼球已於92年2月4日破裂或於
    3月31日已萎縮，仍有治療之可能。由成大醫院之覆函可知
    在92年3月31日上訴人就診時懷疑即將萎縮並非已確定萎縮
    ，係遲至94年3月原審囑託鑑定後，成大醫院始以同年4月22
    日函覆「左眼眼球有輕微萎縮」，此非案發時之狀態。「永
    久失明」係以發生事故治療六個月為判定時間，若未經治療
    ，其後縱已達永久失明，亦與約款不符等語置辯。
    被上訴人國寶公司並以：除爭執上訴人所主張之意外事故外
    ，另以眼球破裂與眼球萎縮不同，縱曾有眼球局部破裂，不
    必然會產生眼球萎縮之現象；成大醫院函載因該患者並非左
    眼已確定萎縮，故仍有可能治療，惟上訴人自92年3月31日
    起，未繼續接受治療，顯有故意延誤就醫、放任失明危險發
    生之情事，伊免除保險金給付之義務等語，資以抗辯。
    並均聲明：求為判決：
    (一)上訴駁回。
    (二)第一、二審及發回前第三審訴訟費用由上訴人負擔。
    (三)如受不利益判決，願供擔保請准宣告免為假執行。
三、兩造不爭執點：
    (一)上訴人於92年1月30日、92年1月28日、92年1月28日，由
      其父代向被上訴人友聯公司投保「個人旅行綜合保險」保
      險金額額1000萬元、向被上訴人國寶公司投保「個人旅行
      平安保險」保險金額500萬元、向被上訴人國泰公司投保
      「國泰旅行平安保險」保險金額1000萬元，保險期間均自
      92年1月30日起至92年2月5日止；另向國泰公司投保「學
      生團保」，保險金額為100萬元，保險期間自92年2月1日
      起至92年7月31日止。約定上訴人如於契約有效期間內，
      因遭遇意外傷害事故，致達一目視力永久完全喪失，屬第
      四級第15項殘廢，被上訴人應依保險金額之35%，給付上
      訴人保險金。並於保險契約（友聯公司第13條第2項、國
      寶公司第13條第2項、國泰公司第12條第2項及學生團保第
      19條第2項）約定，被上訴人應於收到上訴人通知給付保
      險金之15日內給付之，否則應給付遲延利息年利一分。被
      上訴人友聯公司、國寶公司、國泰公司分別於92年7月31
      日、92年8月16日、93年7月19日接獲上訴人通知出險請求
      給付保險金，迄今均未給付。如上訴人所提診斷書等可符
      合所約定一眼視力永久在萬國式視力表0.02以下，無契約
      除外責任，上訴人可依契約請求：
      (1)友聯公司：依契約第2條第1項、第6條第1項請求給付保
        險金350萬元，否則應自92年8月15日起算遲延利息10%
        。
      (2)國寶公司：依契約第2條第1項、第6條第1項請求給付保
        險金175萬元，否則應自92年8月31日起算遲延利息10%
        。
      (3)國泰公司：依國泰旅行平安保險第2條第1項、學生團體
        保險第3條第1項請求給付保險金350萬元、35萬元，否
        則應自93年8月4日起算遲延利息10%。
    (二)上訴人於92年1月28日另向富邦產物保險股份有限公司投
      保「個人旅行綜合保險」，其中旅行平安保險每人保險金
      額為1000萬元，保險期間自92年1月30日17時起至92年2月
      5日17時止。於同年月30日向南山人壽保險股份有限公司
      投保「旅行平安保險」，包括意外身故及殘廢保險金，保
      險金額為800萬元，保險期間為自92年1月30日12時起至92
      年2月5日12時止共計6日。於92年1月30日向第一產物保險
      股份有限公司投保「第一個人旅遊綜合保險契約」，保險
      金額為500萬元，保險期間為自92年1月30日12時起至92年
      2月5日12時止共計6日。於92年1月28日向蘇黎士產物保險
      股份有限公司投保「環球世界旅行綜合保險」，保險金額
      1,000萬元，保險日期自92年1月30日0時起至92年2月5日
      24時止共計7日。（若本件事故成立，上訴人得另向富邦
      產物保險公司、南山人壽公司、第一產險公司、蘇黎士產
      險公司分別請求給付保險金350萬元、280萬元、150萬元
      、350萬元）。上訴人前以於92年2月2日在台北烏來風景
      區雲仙樂園旅遊期間意外致左眼受傷為由，分別於92年7
      月30日、92年7月31日、92年8月14日向第一產險公司、南
      山人壽公司、富邦產險公司申請理賠保險金遭拒，而另案
      訴請給付，經臺灣台南地方法院以94年度保險字第22號、
      本院95年度保險上字第5號駁回在案，現上訴第三審中。
    (三)上訴人曾於92年2月4日上午至婦幼醫院就診，經診斷為「
      左眼挫傷併玻璃體出血及結膜下出血」，當日成大醫院仍
      診斷為「左眼眼球破裂、合併外傷性白內障及玻璃球出血
      」。上訴人於92年3月31日到成大醫院就診之後，就沒有
      再接受治療。上訴人另於92年4月11日經成大醫院診斷罹
      患「馬凡氏症候群」疾病。
    (四)上訴人左眼視力在受傷後六個月已達萬國式視力表0.02以
      下。
四、上訴人主張於92年2月2日下午3時許，在雲仙樂園走路時，
    一面手持熱狗食用，不慎滑倒，左眼遭熱狗竹籤刺傷之意外
    事故，致左眼視力永久失明，被上訴人應依保險契約給付保
    險金云云，惟為被上訴人所否認，並以前揭情詞置辯。則本
    件之爭點在於：(一)上訴人是否確於保險效期內發生所主張之
    上述意外事故致左眼受傷？(二)上訴人左眼視力在受傷後六個
    月內已達萬國式視力表0.02以下，但是否可治療？是否已達
    永久失明程度？茲分述如下：
    (一)按依民事訴訟法第277條舉證責任分配之原則，主張權利
      存在之人，應就權利發生之法律要件事實負舉證責任，主
      張權利變化、消滅之法律要件事實，則由否認之人負舉證
      責任，於法律別有規定，或依上開原則定舉證責任，明顯
      產生不公平情形者，始例外由法院依據公平、誠信、正義
      等原則分配舉證責任。查本件係上訴人主張發生保險契約
      所保險之意外事故而致左眼受傷失明第四級殘廢，依保險
      契約請求被上訴人給付保險金之訴訟，自應由上訴人證明
      其在保險有效期間內發生所保險之外來突發意外傷害事故
      ，致身體受傷殘廢之事實。上訴人主張其僅就保險事故之
      損害即「有殘廢」事實負舉證責任，即無可採。
    (二)上訴人尚未能證明確於保險效期內發生所述意外事故而致
      左眼受傷：上訴人主張有所述之意外事故「於92年2月2日
      在雲仙樂園旅遊手持熱狗走路食用時不慎滑倒致左眼遭熱
      狗之竹籤刺傷」，係以上訴人到庭陳述（原審卷(一)第291-
      298頁）、證人王莉涵、乙○○之證詞（原審卷(一)第298-3
      02頁、原審卷(二)第123-128頁），並提出雲仙樂園入場券
      、事故現場照片、住宿名片，及婦幼醫院92年2月4日主訴
      左眼挫傷達2日之診斷證明書診斷為「左眼挫傷併玻璃體
      出血及結膜下出血」、同日成大醫院主訴左眼被竹籤弄傷
      並診斷「左眼眼球破裂、術後，合併外傷性白內障及玻璃
      體內出血」，再經奇美醫院及高雄長庚醫院診斷為「左眼
      玻璃體出血」之診斷證明書為據。但查：
      1.由上訴人所提出之書證：
        (1)雲仙樂園入場券（原審卷(一)第197頁），上訴人自承
          是誰的不清楚（原審卷(一)第293頁）。事故現場照片
          （原審卷(一)第219-222頁），所謂現場照片係於何時
          拍攝不明；住宿名片（原審卷(一)第218頁），即欣欣
          特產店高樂餐廳楊一峰、佳利大飯店名片，亦隨時可
          由所稱之店家取得。均無法由之得出上訴人發生所述
          意外事故之心證。
        (2)關於婦幼醫院92年2月4日診斷證明書病名「左眼挫傷
          併玻璃體出血及結膜下出血」、同日成大醫院診斷證
          明書診斷「左眼眼球破裂、術後，合併外傷性白內障
          及玻璃體內出血」、奇美醫院及高雄長庚醫院診斷證
          明書診斷為「左眼玻璃體出血」之診斷證明書，僅係
          上訴人當時在醫院左眼之病況，如何導致，無法據而
          辨別。至於92年2月4日婦幼醫院病歷資料記載上訴人
          主訴左眼挫傷達2日之久，及同日成大醫院同日病歷
          記載上訴人主訴左眼被竹籤弄傷，均係依上訴人之陳
          述而為記載，不能據而即認該等記載即為實際所發生
          之事實。
        (3)再就上訴人之病歷資料，囑請財團法人私立高雄醫學
          大學附設中和紀念醫院（下稱高醫中和醫院）鑑定結
          果：「…三（上訴人於92年2月4日前往婦幼醫院及成
          大醫院就診時，造成傷勢之原因？）本案產生鈍傷的
          原因若是鈍器傷，拳頭傷當然均有可能，但竹籤傷亦
          有可能，需視受力點而論。四（其玻璃體出血有無可
          能為之前受傷所造成？一般此種外傷出血徵狀會持續
          多久？）外傷前於成大就診紀錄沒有玻璃體出血。玻
          璃體出血可以因外傷，或者因疾病（例如：常見由糖
          尿病視網膜病變）引起，出血時間歷時長短不容易由
          臨床所見而判定，有些人可以緩慢吸收血塊而消失，
          亦常見無法自行吸收出血而必須手術處理者。…」（
          見原審卷(二)第90、92頁）。可知造成眼球玻璃體出血
          之原因甚多，外傷或疾病都有可能，且出血時間歷時
          長短不容易由臨床所見而判定，故亦有可能係出遊之
          前外傷引起，故不能憑上開病歷資料及診斷證明書，
          即謂所載上訴人傷勢，係由所述意外事故引起。
      2.上訴人自承旅遊過程有攝影拍照，但在92年10月搬家時
        都丟掉了，同卷第197頁入場券是誰的不清楚（原審卷
        (一)第293頁）證人即上訴人之妹王莉涵亦稱有照相，相
        片放在相簿裡，92年10月搬家後就不見了（見原審卷(一)
        第301頁）。但上訴人為所投保之保險契約出險，分別
        於92年7月31日、92年8月16日、93年7月19日通知被上
        訴人友聯公司、國寶公司、國泰公司，於92年7月30日
        、92年7月31日、92年8月14日分別通知第一產險公司、
        南山人壽公司、富邦產險公司出險，申請理賠保險金均
        遭拒絕，在此蒐集證據關鏈時刻，怎會在「在92年10月
        搬家時都丟掉了」。
      3.再就上訴人到庭陳述、證人王莉涵及乙○○證詞部分：
        (1)上訴人於原審到庭陳稱：「…，我邊走邊吃熱狗，熱
          狗是竹籤插起來那種，我在一個橋前面滑倒，忘記碰
          撞到哪裡，不記得那裡和什麼物品有接觸，也不記得
          哪裡特別痛或不舒服，妹妹走在前面，聽到聲音才回
          頭看，沒看到我跌倒的經過，我馬上站起來，沒有發
          現有明顯的受傷，那個地方其他家人所在的位置看不
          到，…」（見原審卷(一)第291頁），上訴人自稱其發
          生所述之意外事故時，並無其他人目睹。
        (2)上訴人於原審到庭陳稱：「…，下午三時左右在原野
          樂園玩，我父母及弟弟往前走，要在前面涼亭等我們
          ，我及妹妹回頭去買熱狗、可樂，從不同的路去涼亭
          ，我邊走邊吃熱狗，…」、「…我左手拿熱狗右手拿
          可樂，左手還有四支熱狗用袋子裝。」、「我有當場
          告知父親眼睛被竹籤戳傷」（見原審卷(一)第291、294
          、295頁）。惟證人即上訴人之妹王莉涵證稱：「…
          ，接近中午三時許，全家在附近的涼亭，因為我哥哥
          肚子餓，我和他出來買東西，去附近販賣部買東西，
          買五支熱狗、三罐可樂，我們都邊走邊吃熱狗，並打
          開一罐可樂，…我走前面，哥哥走後面，因為聽到可
          樂翻倒的聲音轉回看，我哥哥已經要站起來，可樂在
          地上，熱狗也都掉在地上…我哥哥沒有說眼睛有無撞
          到，…」（見原審卷(一)第299頁）。上訴人就所述意
          外事故之經過及買熱狗數量與證人王莉涵之證詞均有
          不同。
        (3)上訴人其後於原審就所陳稱：「…滑倒，忘記碰撞到
          哪裡，不記得那裡和什麼物品有接觸，也不記得哪裡
          特別痛或不舒服，…」部分，另更正稱：「…我倒地
          時左眼撞到竹籤，不知道是尖的或是鈍的那邊，…」
          、「我有當場告知父親眼睛被竹籤戳傷」（見原審卷
          (一)第291、295頁）。然證人即上訴人之父乙○○在原
          審雖亦證稱：「甲○○有說他跌倒被竹籤戳到眼睛」
          （原審卷(二)第124頁）、惟在另案則證稱：「上訴人
          當天拿熱狗及可樂吃喝，且一邊走路，且路上潮濕，
          所以不慎跌倒，被熱狗打到左眼，熱狗內的竹籤沒有
          刺傷眼睛，是熱狗打到眼睛，所以有一點點紅紅的，
          沒有流血，…」等語（見台南地院92年度保險字第22
          號卷第52頁）。則上訴人稱係左眼撞到竹籤，而上訴
          人之父乙○○或稱上訴人跌倒被竹籤戳到眼睛，或稱
          上訴人左眼係被熱狗打到，兩者尚非一致，即難盡採
          。
      4.再依上訴人自己描述，在發生事故時，其「左手拿熱狗
        、右手拿可樂，左手還有四支熱狗用袋子裝」、「邊走
        邊吃熱狗」（見如上述），雙手分持熱狗可樂，依常理
        果若跌倒應會傷及顏面，惟在就醫時「其顏面並無瘀挫
        傷或外傷」有成大醫院93年7月9日成附醫眼字第8405號
        函（見原審卷(一)第237-238頁）。又上訴人主張於92年2
        月2日果若跌倒受傷，竟未於當日立即就醫，反延至92
        年2月4日始至醫院就診，亦與常情有違。再參以上訴人
        之妹王莉涵「我哥哥沒有說眼睛有無撞到」（見原審卷
        (一)第299頁）之證言，上訴人之眼睛傷勢究否因該跌倒
        事故而生，其間有無因果關係亦屬有疑，自難謂已盡舉
        證之責。
      5.從而，上訴人所主張之意外事故「於92年2月2日在雲仙
        樂園旅遊手持熱狗走路食用時不慎滑倒致左眼遭熱狗之
        竹籤刺傷」，尚難遽信為實，是上訴人尚未證明確於保
        險效期內發生所主張之上述意外事故致左眼受傷。
    (三)上訴人在左眼受傷後，因可治療而未經六個月的治療，雖
      在六個月內視力已達萬國式視力表0.02以下，仍不符兩造
      保險契約對失明之認定。
      1.按兩造所訂保險契約關於失明之定義，係依據萬國式視
        力表，兩眼個別矯正視力測定，其視力「永久」在萬國
        式視力表0.02以下，並且除眼球摘出等明顯無法恢復原
        狀之情況外，以自傷害之日起經過六個月的治療為判定
        原則（見原審卷(一)第38、71、321頁），為兩造所不爭
        。
      2.本件上訴人於出遊前，在校實施視力檢查時，其視力自
        90年4月13日起，兩眼之裸視均為0.1，左眼矯正視力自
        90年10月24日起為0.5，於92年3月10日實施視力檢查時
        ，裸視零，經護士詢問，自稱其左眼有外傷性白內障，
        此有台南市立復興國民中學函附卷為憑（原審卷(一)第28
        5至286頁）。而成大醫院開立之診斷證明書之醫師囑言
        ，92年3月31日記載為：「患者目前左眼視力僅餘眼前
        可見手動15公分」，92年8月9日記載為：「病患因上述
        原因，左眼視力小於萬國視力0.02以下」有診斷證明書
        在卷可稽（原審卷(一)第91、42頁）。高雄長庚醫院92年
        11月22日開立之診斷證明書之醫囑記載：「病人現左眼
        視力眼前辨手動15公分，無法矯正，視力低於萬國視力
        表零點零貳以下，右眼矯正壹點零」；奇美醫院92年12
        月31日開立之診斷證明書醫師囑言記載：「患者右眼視
        力矯正為壹點零，左眼視力辨手動20公分，無法矯正（
        低於萬國視力表零點零貳）」，有診斷證明書在卷可稽
        （原審卷(一)第44、43頁）。原審於94年3月8日囑託成大
        醫院鑑定上訴人視力，成大醫院於鑑定後於94年4月22
        日函稱：「病患王君至本院眼科檢查，…，目前之左眼
        視力為萬國式視力表零點零貳以下。」（見原審卷(二)第
        176頁）。又上訴人左眼視力在上訴人所指受傷日92年2
        月2日後六個月已達萬國式視力表0.02以下，復為兩造
        如上述所不爭之事項。
      3.上訴人左眼受傷，係可治療而未為治療：
        (1)原審法院檢送上訴人病歷資料就其傷勢如積極治療可
          否回復視力函請鑑定。高醫中和醫院為鑑定說明：「
          玻璃體出血以及青光眼除了藥物治療之外，都可以手
          術治療，但在本案中未經採行，必須詢問家屬以及醫
          師之間的溝通情形才能得知原因。病歷紀錄中似乎是
          自92年3月31日之後終止治療，並有眼球萎縮的情形
          ，但是無法由病中判別眼球萎縮原因為何（是青光眼
          ？視網膜剝離？或是眼球破裂傷導致？）若眼球萎縮
          紀錄屬實，此後即使再行治療，視力亦無法恢復。」
          有該院93年12月13日高醫附秘字第0930003543號函在
          卷可憑（見原審卷(二)第89-92、99-100頁）。明確說
          明眼球玻璃體出血及青光眼，除了藥物治療之外，都
          可以手術治療。
        (2)依成大醫院病歷資料，92年3月31日醫師雖有記載Pht
          -hisis (OS) was noted（意為「左眼萎縮」），然
          同年8月9日及10月23日二次門診，確未再有相同之記
          載，且眼壓均為正常值（一般眼球萎縮者無眼壓或值
          偏低）。經原審就是否曾診斷上訴人眼球萎縮情形、
          可否治療回復視力及目前有無眼球萎縮及視力情形函
          查，成大醫院94年3月3日成附醫眼字第0940001448號
          函稱：「一病患王君因眼疾至本院就診時，曾於92年
          3月31日就診時懷疑左眼眼球即將開始萎縮，但並非
          已確定萎縮。二因該病患並非左眼已確定萎縮，故仍
          有可能治療，但不一定能回復其視力。」（原審卷(二)
          第160至161,163頁）。高雄榮總另就上訴人病歷資料
          予以鑑定後覆函稱：「依成大醫院92年2月4日電腦斷
          層CT片及放射科報告，無法判定此病患左眼眼球是否
          已經萎縮」，有該院95年11月24日高總管字第095001
          3459號函在卷可稽（見本院95年度保險上字第5號給
          付保險金事件卷第87-88頁）。故成大醫院92年3月31
          日之病歷資料雖記載有「Phthisis (OS) was noted
          」、及病患診療資料摘錄表所載「至92年3月31日回
          診時左眼已有眼球萎縮之現象」，僅係懷疑上訴人之
          左眼眼球即將開始萎縮，並非已確定萎縮。係至94年
          4月22日接受原審囑託鑑定時，始確定上訴人「左眼
          眼球有輕微萎縮情形」（見原審卷(二)第176頁）。上
          訴人堅持成大醫院醫師於92年3月31日已明確診斷上
          訴人左眼眼球業已萎縮，即無可採。
        (3)本件上訴人於92年2月4日就醫後，婦幼醫院「病人主
          訴左眼挫傷達貳天之久，初診診斷為左眼挫傷併玻璃
          體出血及結膜下出血，疑似左眼眼球破裂，建議進一
          步檢查及治療」，及成大醫院「患者自述左眼被竹子
          插到至眼科急診就診，結果為左眼玻璃體出血並有疑
          似左眼眼球破裂之情形，經急診眼科醫師詳細解釋及
          強烈建議進行眼球破裂探查手術，仍遭病患家屬拒絕
          」，有婦幼醫院93年7月21日北市婦幼歷字第0933043
          4200號函附病歷摘要附相關病歷資料影本、及成大醫
          院以病患診療資料摘錄表及上訴人之父書立之書面附
          於病歷資料可按（見原審卷(一)第229-230、121、161
          、247頁）。均建議進行進一步檢查及治療，甚強烈
          建議進行眼球破裂探查手術，仍遭上訴人及家屬拒絕
          。
        (4)成大醫院92年8月9日開立之診斷證明書記載：「左眼
          眼球破裂」、婦幼醫院上述93年7月15日病歷摘要及
          成大醫院病患診療資料摘錄表亦記載「疑似左眼眼球
          玻璃體破裂」（見原審卷(一)第42、230、161頁），惟
          成大醫院92年8月9日醫師記載之病歷圖示卻表明其雙
          眼clear（清晰）（原審卷(一)第260-261頁）。又成大
          醫院嗣明確表明：「原92年3月31日及92年8月9日之
          乙診（診斷證明書）記載『左眼眼球破裂術後』為筆
          誤，患者並未在急診接受醫師建議進行手術。其眼球
          破裂為當時急診強裂懷疑之診斷，但並未進行探查手
          術，故診斷無法確立，其回門診追縱時並無明顯眼球
          破裂現象，故其診斷正確的說法應更正為『左眼鈍傷
          併發玻璃體出血』，外傷性白內障為外傷所致，患者
          目前左眼視力小於萬國視力表零點零貳以下。」有成
          大醫院以病患診療資料摘錄表在卷為憑（見原審卷(一)
          第121、161頁）。上訴人僅於92年2月4日到婦幼醫院
          眼科初診，其後未曾複診；而成大醫院之診斷上訴人
          ：「左眼眼球破裂」，已於其後說明「其眼球破裂為
          當時急診強裂懷疑之診斷，但並未進行探查手術，故
          診斷無法確立，其回門診追縱時並無明顯眼球破裂現
          象，故應為『左眼鈍傷併發玻璃體出血』」。是不能
          認定上訴人左眼眼球破裂。
        (5)上訴人另主張由事故甫發生之婦幼醫院及隨後急診之
          成大醫院病歷記載，眼球內均已有氣泡侵入，已屬眼
          球破裂情形，且成大醫院亦有斷層掃描CT片可證此事
          實，而只要眼球已破裂，有氣泡進入，眼球即開始萎
          縮而無治療之可能，無原審所謂不積極治療之情云云
          。惟由證人即急診時為上訴人處理之醫師王劭逸於本
          院前審證稱：「急診時是由我處理，當時眼壓偏低，
          且有合併有玻璃體出血及結膜下出血，懷疑眼球破裂
          ，並安排電腦斷層，當時顯示眼球變形，及玻璃體內
          有氣泡，懷疑是否有破掉，我有建議小孩作探查手術
          ，家屬說還要考慮，所以我有請他寫一張告知同意書
          請他簽名，附在病歷上。如果沒有手術無法確定眼球
          有破裂，放射科醫師事後也有作報告，報告內容說，
          左眼喪失正常原球狀，有一顆氣泡在玻璃體內，玻璃
          體內有一些高密度物質，懷疑是部分水晶體，最後報
          告總結是左眼眼球受傷，合併玻璃體出血，眼球形狀
          有部分坍塌。」、「正常眼睛裏面不應該有氣泡，但
          是因為沒有做探查手術，無法百分之百確定」等語（
          見本院前審卷第56頁）。另成大醫院函覆稱：「患者
          於92年2月4日至本院眼科急診就診，有眼球創傷病史
          ，當時左眼有結膜下出血及眼壓偏低，眼內出血表現
          ，因懷疑眼球破裂，故予安排電腦斷層檢查，檢查結
          果顯示眼球內有空氣存在（黑點、非白點），且眼球
          形狀不規則，因懷疑眼球破裂，故建議進行眼球探查
          手術，病患因私人因素不願當日接受手術，因未施行
          探查手術，故無法百分之百確定眼球有無破裂，病歷
          中已附有本人告知家屬之告知書，且家屬已簽名表示
          已被告知。…」有成大醫院95年4月4日成附醫眼字第
          0950003331號函附卷可憑（見台南地院94年度保險字
          第22號卷第175-176頁）。高雄榮總就上訴人病歷資
          料予以鑑定後覆函載：「依成大醫院92年2月4日電腦
          斷層CT片及放射科報告，無法判定此病患左眼眼球是
          否已經萎縮，另病患之視力及其預後也無法依此判斷
          …。」有該院95年11月24日高總管字第0950013459號
          函在卷可稽（見本院95保險上字第5號卷第87-88頁）
          。故上訴人主張其眼球有氣泡進入，眼球即已破裂開
          始萎縮云云，與上揭證詞、函查結果及鑑定結果不符
          ，自難採信。
        (6)雖上訴人提出成大醫院95年12月12日黃福進醫師出具
          之診斷證明書，其診斷載：「左眼青光眼後」，在醫
          師囑言謂：「病人自92年2月14日起發現左眼眼壓昇
          高，於92年2月18日曾建議若眼壓控制不良應考慮手
          術治療，當時並請麻醉科醫師作風險評估，但因麻醉
          科醫師評估有千分之一的死亡風險性，自93年3月4日
          起左眼眼壓獲得控制，故病人不需接受手術控制青光
          眼…」（見本院卷第34頁）。惟原審法院就上訴人之
          視力是否已達永久失明及回復視力之可能治療方法，
          於94年5月26日向成大醫院函查結果，認「因該病患
          （指上訴人）並非左眼已確定萎縮，故仍有可能治療
          ，但不一定能回復其視力。」「一病患王君目前視力
          在萬國視力表0.02以下，但無法確定日後有無回復視
          力之可能。二若想要治療看看是否有機會改善視力，
          則必須接受手術治療，…。」有成大醫院94年3月3日
          成附醫眼字第0940001448號函及94年6月6日成附醫眼
          字第0940005374號函附卷可參（見原審審卷(二)第160-
          161、238-239頁）。高雄榮總就上訴人病歷資料鑑定
          後覆函亦稱：「依婦幼醫院、成大醫院等病歷資料及
          電腦斷層CT，應建議進行手術探查；至於其手術治療
          之成功率應視術中探查後，病人實際眼球受傷之程度
          而定，術前無法決定手術治療之成功率。」有該院95
          年11月24日高總管字第0950013459號函在卷可稽（見
          本院更審(一)卷第85頁、本院95年度保險上字第5號請
          求給付保險金事件卷第87、88頁）。均建議進行手術
          ，是以上訴人所提出之成大醫院95年12月12日黃福進
          醫師出具之診斷證明書亦不能為其有利之證明。
        (7)上訴人雖稱：因其罹患有「馬凡氏症候群」，據當時
          治療之醫師告知，進行眼部手術治癒可能性甚微，且
          須進行全身麻醉手術治療，有可能導致死亡之結果，
          其死亡率達千分之一，比一般人死亡率高出一百倍，
          始未接受眼部手術，嗣再接受其他必要之治療無效果
          後，左眼始不幸失明云云。惟依上述成大醫院病歷之
          記載，醫師已建議上訴人接受眼部手術，因需全身麻
          醉手術，故會診小兒科，檢查後發現其胸腔有變形，
          脊椎側彎，心臟超音波心跳正常，經診斷為馬凡氏症
          候群（Marfan Syn），上訴人又陳述有氣喘情形，經
          麻醉科（疼痛科）曾稼志醫師評估麻醉風險，為第一
          級之麻醉風險（風險最低之等級），併發症發生風險
          為1/1000，手術可被安排與一般病人相同（見原審卷
          (一)第253-255頁），並無上訴人所稱其手術麻醉風險
          高於常人100倍之情形（台灣麻醉學會發佈8/10000之
          麻醉相關死亡率）。而其所謂1/1000之風險，係指併
          發症（Morbidity）發生之機率，其發生意外（以上
          訴人而言為氣喘發作或心臟負荷問題）之風險較一般
          狀況略高，其風險雖稍高但難謂危險程度即高；Morb
          idity與Mortality之定義不同，前者為致死率，為死
          亡定義簡單嚴重，後者為罹病率，由輕微至重度，術
          後不正常變化亦包含在內；上訴人因罹患氣喘及馬凡
          氏症候群，術前改善空間不大，若能接受較高風險事
          實之可能，即可依常規安排手術，此有高雄長庚醫院
          函檢送之曾稼志醫師專業意見附卷可稽（原審卷(二)第
          315至316頁）。顯見上訴人之左眼確有接受手術治療
          之必要，且為唯一之可能改善方法，在無法證明接受
          手術所面臨併發症風險較失明難以承受之情況下（縱
          使罹患馬凡氏症候群之病患，日後視力不免嚴重受損
          ），上訴人自不得拒絕接受此可能之治療方式。
        (8)又由病歷資料記載，上訴人自92年3月31日以後至92
          年8月2日間，即上訴人所稱發生之意外事故後六個月
          期間內，即終止治療，此亦有中央健康保險局南區分
          局函送上訴人自84年3月迄93年8月間之就醫資料報表
          乙份在卷可證（見原審卷(二)第13-23,34-40頁）。被
          上訴人主張上訴人在受傷後未積極於六個月內尋求治
          療，自屬有據。
      4.婦幼醫院及成大醫院均建議進行進一步檢查及治療，甚
        強烈建議進行眼球破裂探查手術，仍遭病患家屬拒絕。
        而由上開說明，上訴人之左眼確有接受手術治療之必要
        ，惟上訴人自92年3月31日以後即終止治療，此與前述
        兩造所訂保險契約關於永久失明之定義，以自傷害之日
        起經過六個月的治療為判定原則不符。是以上訴人在左
        眼受傷後，雖在六個月內視力已達萬國式視力表0.02以
        下之失明程度，惟因未經過六個月的治療，仍不符兩造
        保險契約對「永久失明」之認定。
五、綜上所述，上訴人既未能證明所主張「於92年2月2日在雲仙
    樂園旅遊手持熱狗走路食用時不慎滑倒致左眼遭熱狗之竹籤
    刺傷」之意外事故，即尚未證明確於保險效期內發生意外事
    故致左眼受傷之事實；且在左眼受傷後，因尚有接受眼部手
    術改善視力之可能，該手術之風險又非過高，而未積極接受
    治療，其自92年3月31日以後即終止治療，未經六個月的治
    療，雖在六個月內視力已達萬國式視力表0.02以下，仍不符
    兩造保險契約對「永久失明」之認定。上訴人以其於保險契
    約之有效期間內發生保險事故，致其一目視力永久完全喪失
    ，屬第四級殘廢，被上訴人應依保險金額之35%給付保險金
    ，即屬無據。從而，上訴人依保險契約法律關係，請求被上
    訴人友聯公司應給付350萬元，及自92年8月15日起至清償日
    止，按年息10%計算之利息；被上訴人國寶公司應給付175萬
    元，及自92年8月31日起至清償日止，按年息10%計算之利息
    ；被上訴人國泰公司應給付385萬元，及自93年8月4日起至
    清償日止，按年息10%計算之利息，均無理由，不應准許。
    其假執行之聲請亦失所依據，應併予駁回。原審為上訴人敗
    訴之判決，並駁回其假執行之聲請，即無不合。上訴意旨指
    摘原判決不當，求予廢棄改判，為無理由，應予駁回。
六、本件事證已臻明確，兩造其餘攻擊防禦方法及證據資料，核
    與判決結果不生影響，不再一一論述，附此敘明。
七、據上論結，本件上訴為無理由，依民事訴訟法第449條第1項
    、第78條，判決如主文。
中　　華　　民　　國　　96　　年　　5　　月　　15　　日
                  民事第二庭    審判長法　官  丁振昌
                                      法　官  吳上康
                                      法　官  李素靖
上為正本係照原本作成。
如對本判決上訴，須於判決送達後20日內向本院提出上訴狀，未
表明上訴理由者，應於上訴後20日內，向本院提出理由書（須附
繕本）。並應委任律師為訴訟代理人，始得上訴。
中　　華　　民　　國　　96　　年　　5 　　月　　18　　日
                                      書記官  李淑華
【附記】
民事訴訟法第466條之1：
(1)對於第二審判決上訴，上訴人應委任律師為訴訟代理人。但上
  訴人或其法定代理人具有律師資格者，不在此限。
(2)上訴人之配偶、三親等內之血親、二親等內之姻親，或上訴人
  為法人、中央或地方機關時，其所屬專任人員具有律師資格並
  經法院認為適當者，亦得為第三審訴訟代理人。
民事訴訟法第466條之2：
  上訴人無資力委任訴訟代理人者，得依訴訟救助之規定，聲請
  第三審法院為之選任律師為其訴訟代理人。
